【裁判字號】    92,易,751
【裁判日期】    921208
【裁判案由】    重利
【裁判全文】
臺灣桃園地方法院刑事判決                          九十二年度易字第七五一號
    公  訴  人  臺灣桃園地方法院檢察署檢察官
    被      告  甲○○
    選任辯護人  徐建弘律師
    被      告  丙○○
右列被告等因重利案件，經檢察官提起公訴（九十一年度偵字第一七三九三號），本
院判決如左：
    主  文
甲○○共同乘他人急迫貸以金錢，而取得與原本顯不相當之重利，處有期徒刑肆月，
如易科罰金，以參佰元折算壹日。
丙○○共同乘他人急迫貸以金錢，而取得與原本顯不相當之重利，處有期徒刑參月，
如易科罰金，以參佰元折算壹日。
    事  實
一、甲○○自民國九十一年五月間起，擔任設於桃園縣中壢市○○○路○段一五四號
    一樓「邦慶機車買賣租賃行」之負責人，並自九十一年五月間開店之日起，僱用
    丙○○協助辦理經營之業務，且自九十一年五月起，分別在聯合報第二十四版刊
    登「政府立案、機車、免留車」之分類廣告；在自由時報刊登「超低租金、機車
    、免留車可」之分類廣告，並均以（０三）0000000號為聯絡電話，適乙○○因需款孔急，於九十一年七月八日在自由報紙上見到上開廣告，遂撥打電話
    與甲○○等二人聯絡，其二人即基於犯意聯絡，乘乙○○急迫之情況下，於九十
    一年七月八日，在上址「邦慶機車買賣租賃行」，共同偽以機車買賣及租賃之方
    式辦理過戶手續，實則為變相借款新臺幣（下同）八千元予乙○○，其方式為：
    由乙○○先將其所有之車號ＫＺＳ－六０六號重型機車（下稱系爭機車），以八
    千元之價金（實為借貸款項），出賣予「邦慶機車買賣租賃行」，並簽立「機車
    買賣合約書」，且辦理過戶手續，而同時雙方名義上則再行訂立「機車租賃約定
    承諾約定書」，由車行以十日為一期，每日一百十元之代價，出租系爭機車予借
    款人乙○○使用，而甲○○等二人乃於同年七月十七日及七月二十六日，分別向
    乙○○按期收取相當於利息之租金一千一百元，期間並要求乙○○簽立面額八千
    元之本票，以擔保其借款，而收取與原本顯不相當，年利率高達百分之四百九十
    五之重利（月利率為百分之四十一）。嗣經乙○○報警循線查獲，始知上情。
二、案經桃園縣警察局中壢分局報請臺灣桃園地方法院檢察署檢察官偵查起訴。
    理  由
一、訊據被告甲○○、丙○○固坦承其等分別為上開「邦慶機車買賣租賃行」之負責
    人、員工，及於右揭時、地，以八千元之代價，向被害人乙○○購入系爭機車後
    ，並再將系爭機車以日租金一百十元之價格，出租予乙○○使用之事實，惟均矢
    口否認有何重利犯行，辯稱：其等經營之項目僅有機車買賣及租賃，並無放款業
    務；當時乙○○確同意將系爭機車以八千元之價格出賣，且係因出賣系爭機車後
    ，無代步工具，乙○○遂向被告等承租系爭機車，被告等尚同意以遠低於市價之
    每日一百十元之租金出租，而被告等所收取之租金，性質上應非屬利息；另被告
    等恐乙○○日後拒絕返還車輛或違規肇事之情事，為保障自身之權益，始要求乙○○簽立系爭機車價值之本票以為保障；況之後被告等亦應乙○○之要求將系爭
    機車以原買入之價格加三百元之手續費賣予乙○○，且案發後，被告等於警局因
    知乙○○反應租金過高，既已將前取得之租金其中一千元返還，是被告等並無重
    利之犯行云云。經查：
（一）右揭事實業據被害人乙○○於警訊中指稱：（問：你於何時前去借貸？當時你
      借貸多少錢？）我是於九十一年七月八日晚上十九時許前去借貸八千元，但我
      實拿只有六千四百元；（問：你為何會前去向邦慶機車買賣租賃行借貸？）我
      是看自由時報所刊登之廣告後打電話聯絡好才前去借貸；（問：當時你是如何
      借貸的？）當時我是用我的重機車ＫＺＳ－六○六號鈴木廠牌、１９７９年份
      、１２５ｃｃ作為抵押物，並我的機車行照及強制保險證、身分證留在他們店
      內；（問：你向邦慶機車買賣租賃行借貸利息是如何計算？）當我簽立八千元
      本票而我實拿六千四百元，言明每十天付利息一千一百元，我共付了二千二百
      元利息；（問：你是如何付利息方式？）我都是到他們車行去付款的；（問：
      你第一次是於何時付利息的？）我第一次付息是九十一年七月十七日，第二次
      付利息是同年七月二十六日；（問：當時是何人向你接洽借貸的？）是甲○○
      及丙○○二人向我接洽的等語在卷（見偵查卷第九、十頁）。並於偵查中指稱
      ：（問：為何認甲○○、丙○○重利？）我是於七月份，在自由時報看到被告
      刊登廣告『機車抵押借款』與其聯絡，被告認為我的機車值八千元，但實際扣
      除利息一千六百元，借我六千四百元。我並將該機車行照、強制責任險給被告
      ，身分證亦交予被告，二日後才取回，被告當初都是說要辦理機車過戶才交付
      上開證件與被告；（問：知悉該契約係買賣契約書？）被告當初告訴我表面上
      為借款，但係以買賣契約掩飾，但對契約內容並不是很清楚；（問：知悉被告
      要十日還一千一百元，並簽立切結書？）知道，我也知道交付機車證照係為辦
      理過戶，但廣告上卻係一般的機車抵押借貸，而非買賣出租等語明確在卷（見
      偵查卷第二十一頁反面、第二十二頁），而佐以被害人乙○○與被告等二人並
      不相識，更無任何怨隙可言，況系爭機車依被告等所辯事後亦已賣回被害人乙○○，則倘非被告等確有為重利犯行，衡常被害人乙○○當無故意設詞誣陷被
      告等之必要，此外，復有交通部公路總局新竹區監理所中壢監理站九十一年十
      一月十八日九一竹監壢字第九一一一○一○號函檢送之車號ＫＺＳ－六○六號
      重型機車之異動歷史查詢單及過戶申請登記書影本三紙，及買賣合約書、機車
      租賃約定切結書、乙○○之機車行照影本、丙○○名片影本、邦慶企業社之機
      車行照影本、「機車借款」廣告影本各一份；邦慶機車行照片一張；聯合報廣
      告影本二份（附於偵查卷第四十一至四十四頁、第十三頁、第十四頁、第十六
      頁、第二十二頁反面、第二十八頁、第五十一、五十二頁）附卷可稽。職是，
      被害人乙○○上開指述應可信實。
（二）按刑法第三百四十四條重利罪成立之要件，其中取得與原本顯不相當之重利，
      係指就原本利率、時期核算及參酌當地之經濟狀況，較之一般債務之利息，顯
      有特殊之超額者而言（最高法院九十一年度台上字第五七０五號判決參照），
      另依最高法院八十八年度台上字第二三九六號判決意旨，收取年息百分之一百
      四十四之利息，即屬重利，本件被告等二人向乙○○收取之利息高達年息百分
      之四百九十五，衡之目前社會之借貸習慣、金融市場動態等客觀標準，實已屬
      與原本顯不相當之重利，至堪認定。
（三）又被害人乙○○於偵查中指稱：（問：借款用途？）還錢又失業，有急用等語
      屬實在卷（見偵查卷第二十二頁正面），堪認被害人乙○○是因償還債務或其
      他情事一時急迫，急需用錢致不得已向被告等借款；況觀諸被告等收取之利息
      甚高，且衡之目前社會之借貸習慣、金融市場行情等客觀標準，被告等應明知
      其貸放予被害人乙○○之利息，超出正常借貸和金融市場利息行情甚多，苟非
      急迫，被害人乙○○何以願負擔如此重利向其等借款，足認被告係趁乙○○急
      迫需款之際，始貸與金錢甚明。
（四）被告等雖辯稱：其等經營之項目僅有機車買賣及租賃，並無放款業務云云，然
      已與前揭事證不符，況卷附廣告之一即載明「邦慶，政府立案，機車借款」（
      見偵查卷第二十二頁反面），而被告等於本院審理中亦不否認該廣告為其等所
      製作散佈（見本院九十二年十一月十七日審判筆錄），且參以上開被告等於報
      紙所刊登之廣告內容亦均強調「免留車」等語，益徵被告等所經營之業務應非
      屬分期付款買賣、租賃機車，而與貸放金錢有關，從而，被告等上開所辯自與
      事實有間，尚難憑信。
（五）至被告等雖辯稱：於事後已返還被害人乙○○一千元云云，然重利罪性質上乃
      屬即成犯，則被告等前於收受被害人所交付之利息時即已成立犯罪，是縱被告
      等所辯為真，仍無礙於其等犯行之成立。
（六）綜上，被告等所辯均顯係事後避重就輕之詞，委無足取。本件事證明確，被告
      等二人右揭犯行，足可認定，均應依法論科。
二、核被告甲○○、丙○○所為，均係犯刑法第三百四十四條之重利罪。被告二人間
    有犯意之聯絡及行為之分擔，皆為共同正犯。爰審酌被告甲○○、丙○○正值壯
    年，竟不思以正途謀利，而共同貸放款項予之人，收取不相當之高利，且事後均
    矢口否認犯行，所為非是，惟其等犯罪之動機係為賺取利息，尚無利用不法暴力
    手段之情事；其等本件貸放款項之金額和實際所收取之利息金額，對於金融秩序
    危害之程度尚屬非鉅，且被告等於事發後已返還被害人一千元，及被告丙○○並
    無任何前科紀錄，有臺灣高等法院被告全國前案紀錄表一紙在卷可稽，素行尚稱
    良好，而被告甲○○為上開邦慶機車買賣租賃行之負責人，其犯罪情節自較受僱
    人即被告丙○○為重等一切情狀，各量處如主文所示之刑，並均諭知易科罰金之
    折算標準。公訴人雖對被告二人求處有期徒刑六月云云，惟本院爰審酌本件被害
    人之人數、借貸金額等及前開各情狀，認量處如主文所示之刑，已足資懲戒，併
    此敘明。
據上論斷，依刑事訴訟法第二百九十九條第一項前段，刑法第二十八條、第三百四十
四條、第四十一條第一項前段，罰金罰鍰提高標準條例第一條前段、第二條，判決如
主文。
本案經檢察官吳廣莉到庭執行職務。
中        華        民        國    九十二    年    十二    月     八   日
                                    臺灣桃園地方法院刑事第十二庭
                                      審判長法  官  游 紅 桃
                                            法  官  曾 雨 明
                                            法  官  王 美 玲
右正本證明與原本無異。
如不服本判決，應於判決送達後十日內向本院提出上訴狀( 應附繕本 )，上訴於
臺灣高等法院。
                                            書記官  張 嘉 雯
中        華       民        國    九十二    年    十二    月    十五   日
附論罪科刑依據之法條
中華民國刑法第三百四十四條
 (重利罪)
乘他人急迫、輕率或無經驗貸以金錢或其他物品，而取得與原本顯不相當
之重利者，處一年以下有期徒刑、拘役或科或併科一千元以下罰金。


司法院資訊處製作；財團法人民間司法改革基金會備份。
